【裁判字號】    90,訴,2165
【裁判日期】    920829
【裁判案由】    侵權行為損害賠償
【裁判全文】
臺灣臺南地方法院民事判決  九十年度訴字第二一六五號
    原      告  戊○○
                乙○○
                甲○○
                丙○○
                丁○○
    共      同
    訴訟代理人  趙哲宏律師
                楊淑惠律師
                宋金比律師
    被      告  己○○  住屏東.
    訴訟代理人  賴鴻鳴律師
                黃俊達律師
                莊信泰律師
    被      告  庚○○  住高雄.
                        身分證.
    訴訟代理人  張文嘉律師
右當事人間請求侵權行為損害賠償事件，本院（言詞辯論終結日期：民國九十二年八
月十五日）判決如左：
    主      文
被告庚○○應給付原告戊○○新台幣肆拾伍萬伍仟壹佰捌拾壹元，及自民國九十年十
一月二十四日起至清償日止，按週年利率百分之五計算之利息。
被告庚○○應各給付原告乙○○、甲○○、丙○○、丁○○各新台幣貳拾萬元，及均
自民國九十年十一月二十四日起至清償日止，按週年利率百分之五計算之利息。
原告其餘之訴駁回。
訴訟費用由被告庚○○負擔三分之一，由原告戊○○負擔三分之一，餘由原告乙○○
、甲○○、丙○○、丁○○負擔。
本判決原告勝訴部分於原告戊○○以新台幣壹拾伍萬貳仟元為被告庚○○供擔保後，
於原告乙○○、甲○○、丙○○、丁○○各以新台幣陸萬柒仟元為被告庚○○供擔保
後，得分別假執行；但被告庚○○如於假執行程序實施前以新台幣肆拾伍萬伍仟壹佰
捌拾壹元為原告戊○○預供擔保後，及各以新台幣貳拾萬元為原告乙○○、甲○○、
丙○○、丁○○預供擔保後，得分別免為假執行。
原告其餘假執行之聲請駁回。
    事實及理由
一、被告庚○○經合法通知，無正當理由，未於最後言詞辯論期日到場，核無民事訴
    訟法第三百八十六條各款所列情形，爰依原告之聲請，由其一造辯論而為判決。
二、本件原告起訴主張：
  （一）被告己○○於民國八十九年四月二十二日晚上九時十七分許，駕駛車牌號碼
        ＷＤＮ－０五二號輕型機車，沿台一線公路由南向北行駛，途經公路三三八
        公里二００公尺處（台南縣仁德鄉境內），本應注意汽機車駕駛時，駕駛人
        應注意車前狀況，並隨時採取必要之安全措施，而當時天候陰、夜間有照明
        、路面無缺陷、道路上未有任何障礙物、視距復屬良好等情形以觀，客觀上
        亦無不能注意之情事，竟疏於注意車前狀況，貿然行駛於快車道上，致撞擊
        當時正行經該處之被害人吳原游，使吳原游受傷倒地，適時又有被告庚○○
        騎乘牌照ＹＭＣ－七九二號重型機車，沿台一線公路快車道由南向北行駛至
        上址，亦疏未注意車前狀況，迨見被害人吳原游，業已閃煞不及，其機車擦
        撞吳原游，吳原游受撞後，飛彈跌趴於地，因而受有雙胸肋骨骨折、上額骨
        折、顱骨骨折內出血等傷害，經送醫急救，仍因顱骨骨折及顱內出血不治死
        亡。案經鈞院八十九年度交訴字第四六五號判決在案。則被告己○○、庚○○因過失肇事致被害人吳原游死亡，其應負過失致死刑責，至為顯然。
  （二）按不法侵害他人致死者，對於支出殯葬費之人，亦應負損害賠償責任。被害
        人對於第三人負有法定扶養義務者，加害人對於該第三人亦應負損害賠償責
        任。不法侵害他人致死者，被害人之父、母、子、女及配偶，雖非財產上之
        損害，亦得請求賠償相當之金額。民法第一百九十二條第一、二項、第一百
        九十四條定有明文。又數人共同不法侵害他人之權利者，連帶負損害賠償責
        任。民法第一百八十五條亦有明文。基上所述，原告戊○○係為被害人吳原
        游之妻，原告乙○○、甲○○、丙○○、丁○○等四人皆係被害人吳原游之
        子、女，原告戊○○又係支出被害人殯葬費之人，自得依法向被告請求如下
        之損害賠償：
    １、殯葬費用：
        共計新台幣（下同）四十萬七千零二十元，皆屬必要費用，由原告戊○○支
        出。
    ２、法定扶養費用：
        按依民法第一千一百一十六條之一之規定，被害人吳原游對其配偶即原告戊○○負有法定扶養義務。則以被害人吳原游死亡時（八十九年四月二十二日
        ），原告戊○○七十一歲（十八年二月二日生），平均餘命尚有一二點八八
        年，以十三年計，原告戊○○即得請求十三年之扶養費，爰依八十九年度綜
        合所得稅扶養親屬寬減額（七十歲以上）每人每年十一萬一千元之標準，及
        依霍夫曼計算方法扣除利息，又原告戊○○尚有子女四人，應與被害人平均
        負擔原告戊○○之扶養費，則原告戊○○即得一次請求被告賠償扶養費之損
        害計二十一萬八千零三十元（計算方法：111,000元×9.00000000[13年之累
        計基數]÷5）。
    ３、非財產上之損害賠償：
      (1)查原告戊○○與被害人結縭數十年，夫妻感情深厚，尤以子女各自成家立業
        後，僅餘二老相互為伴，不論生活上、精神上皆已相依為命，如今被害人驟
        逝，餘原告戊○○一人形單影隻，對原告戊○○精神打擊之大，實難言喻。
        爰依法請求被告賠償一百萬元之精神慰撫金。
      (2)另原告乙○○、甲○○、丙○○、丁○○，與被害人向來父子（女）情深，
        於今原告多已安家立業後，正極力克盡孝道，以報親恩，本思老父半生勞碌
        後，終可安養天年，盡享天倫之樂，不料今卻子欲養而親不在，令人情何以
        堪。爰原告乙○○、甲○○、丙○○、丁○○每人各請求被告賠償五十萬元
        之精神慰撫金。
    ４、據財團法人成大研究發展基金會鑑定意見書，其認為本件車禍的原因為：「
        一、吳原游、己○○部份：己○○駕駛輕機車，夜間在照明不足視線不良路
        段行駛，未注意車前狀況，與吳原游徒步逆向行走快車道，同為肇事原因。
        二、吳原游、庚○○部份：庚○○駕駛重機車，夜間在照明不足視線不良路
        段行駛，未注意車前狀況，與吳原游徒步逆向行走快車道，同為肇事原因。
        」稽此可明，被告己○○、庚○○二人對被害人吳原游均應負過失致死之責
        任。
  （三）爰聲明：被告應連帶給付原告戊○○一百六十二萬五千零五十元，應連帶給
                付原告乙○○五十萬元，應連帶給付原告甲○○五十萬元，應連帶
                給付原告丙○○五十萬元，應連帶給付原告丁○○五十萬元，及均
                自起訴狀繕本送達之翌日起至清償日止，按年息百分之五計算之利
                息，並陳明願供擔保請准宣告假執行。
三、被告庚○○則以：
  （一）依內政部警政署刑事警察局九十年六月十二日九十刑醫字第七二一一六號函
        ，認「行人進入機車道」或「行人侵犯機車之道路使用權」為本案之肇因，
        故被告於規定之車道內以正常之速度行駛，因被害人違規逆向行走於快車道
        上致遭撞及，被告實無過失可言，原告應不得向被告求償。
  （二）依成大醫學院附設醫院陳幸鴻醫師對本案之意見：「頭部外傷及顱內出血（
        腦挫傷或外傷性腦內血腫），因其位置及程度而有不同之神經症狀。再者傷
        害初始，由於積血量及腦水腫還未明顯出現，因此神經症狀（意識及行動能
        力）可能還未惡化。所詢第一撞擊後病人仍可起身行走，並不排除病人已有
        頭內出血之情況，依醫理本案短時間內連續兩次撞擊實難界定何次為致死原
        因，可能依車禍之事實情境或可判斷那一次撞擊嚴重性較高」，可知死者於
        第一次撞擊後雖又起身行走，但此並不排除其第一次遭撞擊時已有頭內出血
        之情況，上述判斷與吾人常見車禍後受害人仍可自行騎車回家，但隔二、三
        日受害人竟因頭部受傷之原因而死亡之事實相符，故以死者於第一次遭撞擊
        後又起身行走而謂共同被告己○○對死者頭部受傷致死毋庸負責，實非可採
        。
  （三）依成大研究發展基金會鑑定意見書，認暫時不考慮死者遭兩次不同程度撞擊
        致車禍死亡之結果，肇事責任分配比例為死者百分之四十（照明不足視線不
        良處逆向行走快車道），被告己○○百分之三十（照明不足視線不良處，未
        主動調整車速，注意車前狀況）、被告庚○○百分之三十（照明不足視線不
        良處，未主動調整車速，注意車前狀況），則死者應負擔百分之四十之過失
        ，原告請求金額理應按此比例計算始為適法。
  （四）死者已老邁且有失智情形，參加進香而脫隊，夜間獨自逆向在省道上奔跑，
        被告則均按規定騎機車行駛於道路上，故原告雖屬可憫，被告實甚為倒楣，
        因此原告每人請求慰撫金五十萬元實屬過高，應減至二十萬元以下始為合理
        。
  （五）其他關於祭獻牲禮費、樂隊費、追悼超薦費等與殯葬無關非屬必要之費用，
        援用共同被告己○○代理人九十二年三月五日答辯狀之主張。
  （六）爰聲明：原告之訴駁回，並陳明如受不利之判決，願供擔保請准宣告免為假
                執行。
四、被告己○○則以：
  （一）被告己○○有何侵權行為成立要件之事實，請原告舉證以明之：
        按民事上之共同侵權行為，必須各行為人之故意或過失行為，均為其所生損
        害之共同原因，始足成立。又各行為人就其行為須有故意或過失，以及該行
        為與損害間須有相當因果關係，俱為構成侵權行為所不可或缺之要件，如其
        中一人祇要欠缺其一，不但其侵權行為無由成立，尤無成立共同侵權行為之
        餘地。最高法院八十四台再字第九號判決足資參照。亦即本案被告即各個共
        同侵權行為人皆已具備侵權行為之要件，始能成立共同侵權行為，若其中一
        人無故意、過失行為或無相當因果關係，則其非侵權行為人，不負與其他具
        備侵權行為要件之人連帶賠償損害之責任，本件原告主張吳原游之死亡係因
        被告之過失所共同造成，則自應就侵權行為成立之基本要件，包括被告有何
        不法、故意或過失、以及其加害行為與被害人之死亡有何相當因果關係存在
        等事實，負其舉證責任。
  （二）被害人突然「逆向」跑步於「機車道」上，使自身陷於危險之境，被告己○○於限速內行駛並無過失可言：
    １、依道路交通安全規則第一三三條規定：「行人應在劃設之人行道行走，在未
        劃設人行道之道路，應靠邊行走，並不得在道路上任意奔跑、追逐、嬉戲或
        坐、臥、蹲、立，阻礙交通」。惟被害人不但違反上開規定，既未「靠邊行
        走」，復在「機車道」上任意「奔跑」，致生命陷於危險之境，應就其自陷
        風險行為負責。
    ２、依台南縣歸仁分局於八十九年四月二十二日所做之事故現場圖之「肇事經過
        摘要」欄記載：「．．甲車（係指被告己○○所騎之車）行駛機車道，忽然
        間見前面有人逆向跑步而來，因閃躲不及而撞上，雙方倒地．．」，次從事
        故現場圖言，被害人第一次撞擊點係於機車道上，足見被害人突然衝進機車
        道之行為，為任何信賴交通規則之人所難以預見，是被告己○○並無「應注
        意能注意而不注意」之情事，其應無過失行為可言。
    ３、被告己○○當時車速約五十公里，而肇事地點行車速度限速為七十公里，此
        有台南縣警察局道路交通事故調查報告表時速乙欄載明可考，故被告並無超
        速行為；而依被害人吳原游所受之傷害，及被告己○○騎乘機車右側邊輕微
        擦損，及肇事現場所留有之二點九公尺之刮地痕，並無從憑此推斷被告己○○騎乘機車時速逾七十公里，而認定被告己○○有超速行為。
  （三）被告己○○之行為與被害人吳原游之死亡結果，其因果關係已因吳原游自行
        爬起再逆向跑步約六十公尺而中斷，被告己○○之行為與被害人之死亡並無
        相當因果關係：
    １、被告己○○於撞擊吳原游其二人雙雙倒地後，吳原游因身體無礙故自行爬起
        再逆向跑步約六十公尺後，方被被告庚○○所駕駛之重機車撞擊倒地送醫不
        治死亡，依前揭判例意旨，被告己○○之行為與吳原游之死亡結果並無相當
        因果關係，其因果關係已因吳原游自行爬起再逆向跑步約六十公尺而中斷，
        此從事故現場圖二次撞擊點相距約六十公尺可證。
    ２、自內政部警政署刑事警察局法醫中心鑑定結果，亦認本案車禍事故死者所受
        之致命傷為顱骨骨折及顱內出血，其所受致命傷係二次車禍撞擊致，其原因
        為依卷載資料顯示死者吳原游在第一次撞擊後仍有起身行走動作；而就被害
        人死因鑑定為顱骨骨折及顱內出血、行人／機車車禍、行人進入機車車道等
        情，此有內政部警政署刑事警察局九十年六月十二日刑醫字第七二一一六
        號函可稽，益證被害人吳原游受被告己○○所騎機車擦撞後，猶能起身行進
        約六十公尺後方為被告庚○○所騎乘之機車撞擊，飛彈落地始產生顱骨骨折
        、顱內出血等致命傷害。故被害人吳原游之死亡，實係被告庚○○之過失行
        為所直接引起，被告己○○騎乘機車擦撞吳原游之行為，因被告庚○○過失
        撞擊吳原游行為之介入，而與被害人吳原游之死亡結果產生因果關係中斷之
        效果。
    ３、依八十五年一月二十二日法務部法檢(二)第○一九二號法務部檢查司研究意
        見亦足證被告己○○之行為與吳原游之死亡結果，其因果關係已中斷。
  （四）財團法人成大研究發展基金會之鑑定報告與事實不符之處：
    １、案發地點：
        (1)依台南縣警察局歸仁分局文賢派出所道路現場圖記載：「甲車行駛機車道
          」現場位於「東西向快速道路涵洞下」「台一線省道三三八公里二百公尺
          處」等語，顯然案發地點在涵洞下機車道上。
        (2)鑑定報告竟然稱：「機車應行駛橋下迴轉道，不應行駛事故路段路面」「
          發生於台一線省道五百公尺處」與原始資料不符合。
        (3)事故究竟發生在何處？鑑定人未經通知被告及處理警員前往現場指明，遽
          然以鑑定當時事故現場認定，顯然有疏誤。
    ２、被告之車速與死者之顱內出血：
        (1)被告己○○雖然稱時速四、五十公里，但是實際刮地痕為二點九公尺。
        (2)鑑定報告先稱：刮地痕二點九公尺是因為：「輕機車並未即刻倒地」等語
          ，既然輕機車並未即刻倒地，則應屬擦撞，則竟然認定被害人第一次撞擊
          「不排除已有顱內出血之狀況」，請注意擦撞坐倒竟然會「不排除」顱內
          出血，顯然與吾等之經驗法則不符。
    ３、被害人死亡之原因：
        (1)鑑定報告認定被告己○○對於死者之死亡必須負責，其鑑定根據為：「頭
          部外傷致顱內血腫（腦挫傷或外傷性腦血腫）因其位置及程度不同而有不
          同之神經症狀。再看傷害初始由於積血量及腦血腫還未明顯出現，因此神
          經症狀可能還未惡化。所詢第一次撞擊後病人仍可起身行走，並不排除病
          人已有顱內出血之狀況」等語，此一根據為成功大學醫學院附設醫院之醫
          學意見。
        (2)遍閱全卷吾人找不到被害人第一次擦撞時頭部有受到撞擊之證據。反而是
          被告己○○於警訊中記載：「我們兩位均倒地坐於地」，顯然第一次撞擊
          當時被害人頭部未受到撞擊（被告己○○警訊時不可能想到會有頭部撞擊
          問題，不可能說謊），從而被害人第一次撞擊頭部無故應可認定。如原告
          執意否認被告此一主張，懇請原告負責舉證證明被害人第一次撞擊時頭部
          曾受傷，不能單憑一醫院之推論意見（該意見並非針對本案事實而發，且
          並無實際證據可以為憑），就推論被害人身上之傷為被告己○○所造成，
          並要求己○○要對被害人死亡負責。
        (3)由被害人傷勢觀察皆源於正面撞擊，而鑑定報告認定被告己○○與被害人
          係擦撞有如前述，顯然被害人之傷並非被告己○○所造成。如原告否認，
          懇請命原告舉證證明被害人何處之傷害為被告所造成。
    （五）被告否認有過失，亦否認死者之死亡與被告有因果關係，退萬步言，如鈞
          院認為被告確實有過失，亦懇請鈞院詳查被害人於機車道上跑步亦有過失
          ，准予過失相抵。
    （六）就殯葬費用部份
      １、實務上認為下列費用不得請求：
          祭獻牲禮費、樂隊費、追悼超薦費、安置祿位及購買豬肉祭祀之費用不得
          請求。有曾隆興著現代損害賠償法論就被害人第一五八頁可考。
      ２、被告否認就被害人之死亡有過失，退一步言，如鈞院以為有之，則：原告
          所提證物三中作旬費，為追悼超薦費用，計一十七萬一百八十元不得請求
          。八十九年四月二十六日入殮費中：祭品一千二百元不得請求、蓮花座三
          百朵，一萬五千元不得請求因與殯葬無關。佈置費：鮮花山一萬二千元、
          禮生二千元、司儀二千五百元、花圈六千元、花籃九千元、毛巾一百八十
          七條九千三百五十元、香末三百元，計四萬三千六百元，皆與殯葬無關，
          不得請求。總計二十二萬九千九百八十元皆非殯葬之費用不得請求。
    （七）爰聲明：原告之訴駁回。
五、經查，被告己○○於八十九年四月二十二日晚上九時十七分許，駕駛車牌號碼Ｗ
    ＤＮ－０五二號輕型機車，沿台一線公路由南向北行駛，途經公路三三八公里二
    ００公尺處（台南縣仁德鄉境內），本應注意汽機車駕駛時，駕駛人應注意車前
    狀況，並隨時採取必要之安全措施，而當時天候陰、路面無缺陷、道路上未有任
    何障礙物、夜間照明不足、視線不良路段等情形以觀，駕駛人必須依照道路環境
    ，調整行車速度，以避免因為視線不良而導致肇事，且駕駛人亦不得逕依速限值
    行駛，而不考慮環境之因素，依當時客觀上亦無不能注意之情事，竟疏於注意車
    前狀況，貿然以時速五十公里之速度行駛於快車道上，適被害人吳原游徒步於上
    開快車道由北向南行進，被告己○○見狀閃煞不及，其左肩擦撞被害人吳原游，
    被告己○○隨即人車倒地，被害人吳原游則跌坐於被告己○○之機車旁，因而受
    有左臂挫傷、左膝血腫等傷害，惟當被告己○○以行動電話連繫警方之際，被害
    人吳原游自行爬起後，即在北向快車道上，向南方逆向奔跑，適被告庚○○騎乘
    車牌號碼ＹＭＣ－七九二號重型機車，沿台一線公路快車道由南向北行駛至上址
    ，亦疏未注意車前狀況，仍以時速七十公里速度行進，迨見被害人吳原游，業已
    閃煞不及，其機車擦撞被害人吳原游，吳原游受撞後，飛彈跌趴於地，因而受有
    上額骨折、雙胸肋骨骨折、左顴撞挫傷、顱骨骨折內出血等傷害，經送醫急救，
    仍因顱骨骨折、顱內出血不治死亡等情，為兩造所不爭執，並有台南縣警察局歸
    仁分局文賢派出所相驗案件初步調查報告表、台南市立醫院法醫參考病歷摘要表
    、發生交通事故紀錄通報、台南縣警察局道路交通事故調查報告表、現場照片、
    勘驗筆錄、相驗屍體證明書、驗斷書可資佐證。而被告己○○前開行為，業經本
    院八十九年度交訴字第四六五號以過失傷害罪判處拘役二十日確定（經被告己○○上訴後已具狀撤回上訴），被告庚○○則經台灣高等法院台南分院九十年度交
    上易字第一六三二號以過失致人於死罪判處有期徒刑六月確定一節，亦經本院調
    閱上開刑事案卷查核屬實，均堪信為真實。惟原告主張被告己○○就被害人吳原
    游死亡一事應與被告庚○○負共同侵權行為責任云云，既為被告己○○所否認，
    並以前開情詞置辯，則本件自應先行審酌就被害人吳原游死亡一事，被告己○○
    是否應與被告庚○○負共同侵權行為責任﹖及被害人吳原游是否亦與有過失﹖爰
    分述如下：
  （一）按損害賠償之債，以有損害之發生及有責任原因之事實，並二者之間，有相
        當因果關係為成立要件。故原告所主張損害賠償之債，如不合於此項成立要
        件者，即難謂有損害賠償請求權存在（最高法院四十八年台上字第四八一號
        判例參照）。所謂相當因果關係，係指依經驗法則，綜合行為當時所存在之
        一切事實，為客觀之事後審查，認為在一般情形下，有此環境、有此行為之
        同一條件，均可發生同一之結果者，則該條件即為發生結果之相當條件，行
        為與結果即有相當因果關係。反之，若在一般情形下，有此同一條件存在，
        而依客觀之審查，認為不必皆發生此一結果者，則該條件與結果並不相當，
        不過為偶然之事實而已，其行為與結果間即無相當因果關係（最高法院七十
        六年台上字第一九二號判例參照）；又民事上之共同侵權行為，必須各行為
        人之故意或過失行為，均為其所生損害之共同原因，始足成立；又各行為人
        就其行為須有故意或過失，以及該行為與損害間須有相當因果關係，俱為構
        成侵權行為所不可或缺之要件，如其中一人只要欠缺其一，不但其侵權行為
        無由成立，尤無成立共同侵權行為之餘地（最高法院八十四年台再字第九號
        判決參照）。
  （二）查，被告己○○辯稱：其騎乘機車與被害人吳原游發生擦撞，二人均跌坐於
        地後，被害人吳原游旋即起身逆向於北上機車車道上奔跑，不到幾秒鐘，又
        遭被告庚○○騎乘機車隨後撞及等情，業據其於前開刑事程序中迭次供述，
        而參諸台南縣警察局道路交通事故調查報告表顯示，被害人吳原游所著之鞋
        子，掉落位於距離被告己○○騎乘機車南方約五．七公尺處，惟被害人吳原
        游係跌趴於距所著鞋子南方約五十八．五公尺處，中間（即距被害人吳原游
        身體北方約一公尺處）則留有被告庚○○所騎乘機車之刮地痕等情，又核與
        被告庚○○於警訊時陳稱：當時我騎ＹＭＣ－七九二號機車，由南往北行駛
        ，行經肇事地點，在機車道行駛，忽然間在距離不到三公尺時，我發現有一
        個黑影，正從我正面過來，我有往右閃躲，但仍無法避免等語之情節，尚屬
        相符，堪認被告己○○辯稱被害人吳原游與其擦撞後，曾起身逆著北上快車
        道奔跑一節，尚非虛妄，應堪採信。
  （三）次查，本件於台灣高等法院台南分院九十年度交上易字第一六三二號刑事案
        件審理中，曾送請財團法人成大研究發展基金會鑑定，研判：根據事故現場
        圖、現場照片、地面刮擦痕以及地檢署被害人驗斷書上的被害人受傷部位與
        形式的記載與標記，本車禍發生時，撞擊地點在最外側快車道上，撞擊部位
        在第一次撞擊時可能是己○○輕機車側面擦撞被害人吳原游，第二次撞擊則
        是被告庚○○騎乘重機車正面撞擊被害人吳原游，兩次撞擊，會以第二次的
        正面撞擊較為嚴重等語（參鑑定意見書第十四頁），而觀諸相驗被害人吳原
        游屍體之檢驗員毛俊中亦到庭證稱：「（吳原游致死原因為何﹖）顱骨骨折
        顱內出血」「（當時死者受何傷害﹖）除前述外，尚合併雙胸肋骨骨折，其
        形態是為上腹部以上之傷害，應不是機車低位撞擊所致之傷害，應為擊後飛
        彈落地所造成之傷害」「（依所致命之傷害，有無可能受撞後再起身奔跑﹖
        ）死者造成上腹部以上之傷害，是巨大的撞擊力量及有氣胸之產生，應無起
        身飛奔之可能」等語（參本院八十九年度交訴字第四六五號卷第四十二頁正
        反面），亦與內政部警政署刑事警察局法醫中心認定：本件車禍事故被害人
        吳原游所受之致命傷為顱骨骨折及顱內出血，其所受致命傷係第二次車禍撞
        擊所致，其原因為依卷載資料顯示被害人吳原游在第一次撞擊後仍有起身行
        走動作，而就被害人吳原游死因鑑定為顱骨骨折及顱內出血、行人／機車車
        禍、行人進入機車車道等情相符（參前開刑事卷第九十頁該局九十年六月十
        二日九十刑醫字第七二一一六號函文），益徵被害人吳原游受被告己○○所
        騎乘機車撞擊後，猶能起身行走，旋因受被告庚○○所騎機車撞擊後，飛彈
        落地始產生顱骨骨折、顱內出等致命傷害，是以，被害人吳原游之死亡，實
        係被告庚○○之過失行為所直接引起，被告己○○騎乘機車撞擊吳原游後，
        已因介入被告庚○○之過失撞擊被害人吳原游之行為，使被告己○○與被害
        人吳原游死亡間之因果關係發生中斷，則被告己○○辯稱：其之擦撞行為與
        被害人吳原游之死亡無相當之因果關係存在等語，足堪採信。
  （四）原告雖又主張被害人吳原游第一次被被告己○○撞擊後仍可起身行走，並不
        能排除已有顱內出血之情況云云，固有國立成功大學醫學院附設醫院（下稱
        成大醫院）陳幸鴻醫師出具之病患診療資料摘錄表記載：頭部外傷致顱內出
        血（腦挫傷或外傷性腦內血腫）因其位置及程度而有不同之神經症狀，再者
        傷害初始由於積血量及腦水腫還未明顯出現，因此神經症狀（意識及行動能
        力等）可能還未惡化，所詢第一次撞擊後病人仍可起身行走，並不能排除病
        人已有顱內出血之情況，依醫理本案短時間內連續兩次撞擊實難界定何次為
        致死原因，可能依車禍之事實情境或可判斷那一次撞擊嚴重度較高等語為證
        （參台灣高等法院台南分院九十年交上易字第一六三二號卷第五十九頁），
        惟查，該醫師僅係就一般顱內出血在位置不同及程度輕重不一之情況下所可
        能出現之各種神經病狀而為之陳述，並非針對本件車禍之事實情境或被害人
        吳原游之傷勢，已有可明確判斷被害人吳原游於第一次遭被告己○○騎乘機
        車撞擊時已有顱內出血之情況，是前開醫師之意見，尚難遽以認定被告己○○亦應同負過失致人於死罪責之依據。是被告庚○○辯稱：就被害人吳原游
        死亡一事，被告己○○應與其同負本件侵權行為責任云云，即無可採。
  （五）綜上所述，被告己○○騎乘機車擦撞被害人吳原游，致吳原游受有左臂挫傷
        、左膝血腫之傷害，在同一條件之一般客觀情況下，並不必然發生被害人吳
        原游死亡之結果，則揆諸首揭說明，被告己○○與被害人吳原游死亡間，即
        無相當之因果關係存在，並因被告庚○○過失行為之介入而發生中斷，是就
        被害人吳游原死亡一節，被告己○○自無與被告庚○○成立共同侵權行為之
        餘地，則原告請求被告己○○就被害人吳原游死亡一事應負連帶損害賠償責
        任云云，即無可採。
  （六）另按所謂駕駛人應注意車前狀況，並隨時採取必要之安全措施，係指駕駛人
        在道路環境存有變異，道路上裝置有提醒用路人注意路況之交通控制設施（
        號誌、標誌、標線）下，駕駛人應注意路況變化，避免因為剎車不及，撞及
        剎車距離以外之事物，換言之，在合理的反應時間下，駕駛人無法避免撞及
        剎車距離內（反應距離內）之事物，惟對於剎車距離外（反應距離外）的事
        物，駕駛人若仍撞及，便是未注意安全狀況並未隨時採取必要之安全措施，
        對於夜間照明不足視線不良地區，駕駛人必須依照道路環境，調整行車速度
        ，以避免因為視線不良而導致肇事，且駕駛人不得逕依速限值行駛，而不考
        慮環境的因素（參財團法人成大研究發展基金會鑑定意見書第十四頁）。查
        ，本件事故在台南縣警察局道路交通事故調查報告表上雖記載夜間有照明、
        視距良好云云，惟依現場照片七紙所示，本件事故發生當時，現場道路視線
        昏暗，雖有路燈，惟光線微弱，照明不足，視線不良，此與被告庚○○陳稱
        ：（當時）路況良好，視線昏暗，但路燈暗暗的等語（參台灣台南地方法院
        檢察署八十九年度相字第六六二號卷第十七頁反面），及被告郭雅坽陳稱：
        （當時）路況良好，視線昏暗，有路燈微弱等語（參同前相字卷第十八頁反
        面），尚屬相符，是前開報告表此部分之記載，乃與實情不符，惟被告庚○○騎乘機車本應依照道路環境，調整行車速度，以避免因為視線不良而導致
        肇事，亦不得逕依速限值行駛，而不考慮環境因素，且當時客觀上亦無不能
        注意之情事，被告庚○○竟疏於注意車前狀況，致撞及於快車道徒步行進之
        被害人吳原游，是被告庚○○之駕駛行為顯有過失，是其辯稱其於規定之車
        道內以正常之速度行駛，因被害人吳原游違規逆向行走於快車道上致遭撞及
        ，其無過失云云，自無可採。惟被害人吳原游未依規定行走人行道，竟在外
        側快車道上行進，亦犯有行人侵犯車輛行駛道路權限之過失，應與被告庚○○同為肇事之原因，此經刑事案件送財團法人成大研究發展基金會鑑定結果
        ，亦同認：「二、吳原游、庚○○部分：庚○○駕駛重型機車，夜間在照明
        不足視線不良路段行駛，未注意車前狀況，與吳原游徒步逆向行走快車道，
        同為肇事原因」（參原告所提前開鑑定意見書影本），至於台灣省台南區行
        車事故鑑定委員會鑑定結果認為：「吳原游、庚○○部分：庚○○駕駛重型
        機車，超速行駛，未注意車前狀況，為肇事主因，吳原游徒步行走快車道，
        為肇事次因」等語，除無積極證據足資認定被告庚○○騎乘機車確有逾肇事
        地點時速限制七十公里之證據，該鑑定意見書所認定被告庚○○超速行駛一
        節無足憑採外，被害人吳原游既同有侵犯車輛行駛道路權限之過失，即應與
        被告庚○○同為肇事之原因，該鑑定意見書認被告吳原游僅為肇事次因，即
        有未洽。是以，被告庚○○辯稱：被害人吳原游亦與有過失等語，洵屬有據
        。
六、按因故意或過失，不法侵害他人之權利者，負損害賠償責任；不法侵害他人致死
    者，對於支出殯葬費之人，亦應負損害賠償責任，被害人對於第三人負有法定扶
    養義務者，加害人對於該第三人亦應負損害賠償責任；不法侵害他人致死者，被
    害人之父母、子、女及配偶，雖非財產上之損害，亦得請求賠償相當之金額。八
    十八年四月二十一日修正公布而於八十九年五月五日生效施行前民法第一百八十
    四條第一項前段、第一百九十二條第一項、第二項及第一百九十四條分別定有明
    文。查，本件原告戊○○為被害人吳原游之配偶，原告乙○○、甲○○、丙○○
    、丁○○為被害人吳原游之子女，業據原告提出戶籍謄本附卷可考，而被告庚○○就本件車禍之發生，既難辭過失之咎，並與被害人吳原游死亡間具有相當之因
    果關係，則原告等依侵權行為法律關係，請求被告庚○○賠償其所受之損害，自
    非無據。茲就原告請求被告庚○○賠償之項目及金額審酌如下：
  （一）殯葬費部分：
        按所謂殯葬費，係指收殮費及埋葬費而言，此等費用是否必要，應斟酌當地
        喪禮習俗及宗教上之儀式定之，最高法院八十四年度台上字第二七三一號判
        決可資參照。查，原告戊○○主張其因被害人吳原游死亡，支出殯葬費四十
        萬七千零二十元之事實，固據其提出永順殯葬禮儀社出具之收據五紙為證，
        惟其中(1)作旬費一十七萬零一百八十元，(2)入殮費中之祭品一千二百元、蓮
        花座三百朵計一萬五千元，(3)佈置費中之鮮花山一萬二千元、禮生二千元、
        司儀二千五百元、花圈六千元、花籃九千元、毛巾一百八十七條九千三百五
        十元、香末三百元，共計二十二萬七千五百三十元（被告誤計為二十二萬九
        千九百八十元），被告庚○○既以前開費用屬追悼超薦費、祭獻牲禮費、安
        置祿位之費用而否認為殯葬所必要之費用，原告戊○○又未能舉證證明該等
        費用確為殯葬之必要而支出，則均應予剔除。剔除後原告戊○○所得請求之
        殯葬費為一十七萬九千四百九十元。
  （二）原告戊○○扶養費部分：
        按夫妻互負扶養之義務，其負扶養義務之順序與直系血親卑親屬同，其受扶
        養權利之順序，與直系血親尊親屬同；又直系血親相互間互負扶養之義務；
        負扶養義務者有數人，而其親等同一時，應各依其經濟能力，分擔義務；受
        扶養權利者為直系血親尊親屬時，其受扶養權利不以無謀生能力為必要，民
        法第一千一百十四條第一款、第一千一百十五條第三項、第一千一百十七條
        第二項分別定有明文。查，原告戊○○為被害人吳原游之配偶，被害人吳原
        游對原告戊○○本負有扶養義務，而觀諸原告戊○○係於十八年二月二日出
        生，有原告所提戶籍謄本附卷可考，被害人吳原游於八十九年四月二十二日
        死亡時，原告戊○○為七十一歲二月又二十日（即七一點二一歲），依內政
        部所公布八十九年台閩地區簡易生命表所示，台灣省十六個縣女性零歲平均
        餘命為七七點九０歲（參本院卷第一００頁），是原告戊○○尚有六點六九
        年之餘命可受扶養，再依八十九年度申報綜合所得稅年滿七十歲之受扶養親
        屬免稅額每人每年十一萬一千元計算，再參諸原告戊○○尚有四名子女即原
        告乙○○、甲○○、丙○○、丁○○應與被害人吳原游同負扶養義務，是被
        害人吳原游對原告戊○○所負扶養義務應以五分之一計之，並依霍夫曼式計
        算法，扣除以法定利率計算之中間利息後，原告戊○○一次可得請求被告賠
        償之扶養費為一十三萬零八百七十二元｛年別5%複式霍夫曼計算法（第一年
        不扣除中間利息），其計算式為：[111000*5.00000000（此為應受扶養6 年
        之霍夫曼係數）+111000*0.69*（6.00000000-0.00000000）]除以5（受扶養
        人數） =130872（小數點以下四捨五入）｝。是以，原告戊○○超過十三萬
        零八百七十二元扶養費之請求，自屬無據。
  （三）精神慰撫金部分：
        被害人吳原游為原告戊○○之配偶、原告乙○○、甲○○、丙○○、丁○○
        之父親，因被告庚○○之過失行為，致其死於非命，未能壽終正寢，並使原
        告等突然喪失摯愛之夫及父，衡諸一般常人莫不有錐心之痛，則渠等主張受
        有精神上之痛苦，請求被告賠償精神慰撫金，自屬有據。又原告五人名下均
        有土地或房屋等不動產，原告乙○○、甲○○、丙○○、丁○○八十九年所
        得總額亦有十九萬餘元至一百餘萬元不等，而被告庚○○名下則無財產資料
        ，八十九年所得總額為九萬餘元，此有財政部台灣省南區國稅局高雄縣分局
        九十年十一月二十七日南區國稅高縣資字第九００四０三０一號函所附歸戶
        財產查詢清單、八十九年度綜合所得稅各類所得資料查詢單，及財政部台灣
        省南區分局台南縣分局九十年十一月二十八日南區國稅南縣資字第九００二
        七一五八號函所附歸戶財產查詢單、八十九年度綜合所得稅各類所得資料查
        詢單可稽，且被告庚○○於事故發生時尚就讀高苑學院四年級，亦有警訊筆
        錄之記載有考，經斟酌兩造經濟能力、身分、地位及原告等突然喪失摯愛親
        人之痛苦程度，暨原告戊○○於有輕微失智之被害人吳原游死亡時已七十一
        歲，晚年喪失老伴之痛苦程度等情，本院認原告戊○○所得請求之精神慰撫
        金以六十萬元為適當，原告乙○○、甲○○、丙○○、丁○○所得請求之精
        神慰撫金各以四十萬元為適當，超過上開金額即非正當。
七、另按損害之發生或擴大，被害人與有過失者，法院得減輕賠償金額，或免除之，
    民法第二百十七條第一項定有明文，又非財產上之損害，被害人對於損害之發生
    或擴大與有過失者，因民法第二百十七條之條文，既未將之除外，則依公平之原
    則，自應一體適用。經查，本件被害人吳原游死亡，係因被告庚○○疏於注意車
    前狀況，致撞及於外側快車道徒步行進侵犯車輛行駛道路權限之被害人吳原游，
    二者同為肇事原因，已如前述，經本院斟酌雙方過失原因力之強弱，認被害人吳
    原游與被告庚○○就本件車禍之發生，應各負百分之五十之過失責任。
八、綜參以上各節所述，本件原告戊○○所得請求之金額為九十一萬零三百六十二元
    （179490＋130872＋600000＝910362），原告乙○○、甲○○、丙○○、丁○○
    得請求之金額各為四十萬元，已見前述，從而依本院認定之過失相抵比例計算（
    被告庚○○應負之過失責任為百分之五十，即原告得請求被告庚○○給付應賠償
    金額之百分之五十），則原告戊○○因本件車禍所受損失而得向被告庚○○請求
    之金額，於四十五萬五千一百八十一元（計算方式為910362×50% ＝455181）及
    自起訴狀繕本送達翌日起至清償日止，按週年利率百分之五計算之利息範圍內，
    原告乙○○、甲○○、丙○○、丁○○所得向被告庚○○請求之金額，各於二十
    萬元（計算方式為400000×50% ＝200000）及均自起訴狀繕本送達翌日起至清償
    日止，按週年利率百分之五計算之利息範圍內，為有理由，應予准許，逾此範圍
    之請求及原告請求被告己○○應連帶賠償部分均為無理由，應予駁回。
九、本件原告勝訴部分，原告及被告庚○○均陳明願供擔保，請准分別宣告假執行或
    免為假執行，核無不合，爰分別酌定相當之擔保金額准許之。至原告敗訴部分，
    其假執行之聲請已失所附麗，應併駁回之。
十、訴訟費用負擔之依據：民事訴訟法第七十九條但書、第八十五條第一項前段。
中      華      民      國    九十二    年      八      月    二十九    日
                              臺灣臺南地方法院民事第二庭
~B法      官  林育幟
如對本判決上訴，須於判決送達後廿日內向本院提出上訴狀
中      華      民      國    九十二    年      八      月    二十九    日
~B法院書記官  黃淑櫻


司法院資訊處製作；財團法人民間司法改革基金會備份。
